臺灣高等法院臺南分院民事裁定　九十三年度家抗字第一三三號　Ｊ
　　抗　告　人　財政部國有財產局臺灣南區辦事處嘉義分處
　　法定代理人　丁　○　○
　　　　　　　　送達代收人　甲.
　　相　對　人　丙　○　○
　　　　　　　　送達代收人　乙.
右抗告人因與相對人間就被繼承人楊宏全指定遺產管理人事件，對於中華民國九十三
年十一月三日臺灣嘉義地方法院九十三年度財管字第一七號裁定提起抗告，本院裁定
如左：
    主　　　文
抗告駁回。
抗告程序費用由抗告人負擔。
      理      由
一、按先順序繼承人均拋棄其繼承權時，由次順序之繼承人繼承。其次順序繼承人有
    無不明或第四順序之繼承人均拋棄其繼承權者，準用關於無人承認繼承之規定。
    又繼承開始時，繼承人之有無不明者，由親屬會議於一個月內選定遺產管理人，
    並將繼承開始及選定遺產管理人之事由，向法院報明。又第一千一百七十八條所
    定之期限屆滿，無繼承人承認繼承時，其遺產於清償債權，並交付遺贈物後，如
    有賸餘，歸屬國庫。又繼承人有無不明而不能依民法第一千一百七十七條選定遺
    產管理人時，得由利害關係人聲請法院選任之。民法第一千一百七十六條第六項
    、第一千一百七十七條、第一千一百八十五條及第一千一百七十八條第二項分別
    定有明文。
二、本件聲請人即相對人於原審法院聲請意旨略以：被繼承人楊宏全【男，民國（下
    同）四十五年九月四日生，身分證統一編號：Ｚ000000000號，生前住
　　嘉義縣六腳鄉六南村十鄰六腳二七九號）】於九十二年十月十五日死亡，遺留有
　　財產：嘉義縣六腳鄉○○段四八○、四八○之一、二○五、二○五之一、二○六
　　、二○六之一、一七三之二號等七筆土地，其繼承人均拋棄繼承，現已無繼承人
　　，復無人擔任被繼承人楊宏全之遺產管理人，而被繼承人楊宏全生前所積欠之債
　　務，現相對人聲請強制執行中（原審法院九十二年度執字第七五五二號請求給付
　　借款強制執行事件），相對人為利害關係人，為順利進行強制執行程序，爰聲請
　　選任被繼承人楊宏全之配偶黃寶秀為被繼承人楊宏全之遺產管理人等語。
三、原審法院裁定意旨略以：
  (一)、前開事實，業經相對人提出原審法院民事執行處通知、原審法院院民事庭函、
      台灣高雄地方法院民事判決暨確定證明書、債權憑證、繼承系統表等件為證，
      復經依職權調閱原審法院九十二年度繼字第八七五、九七二、九０五號拋棄繼
      承卷查明屬實，堪信為真實，且核與首開法條尚無不合。
  (二)、按公示催告期限屆滿，無繼承人承認繼承時，其遺產於清償債權，並交付遺贈
      物後，如有剩餘，歸屬國庫。又按非公用國有財產以財政部國有財產局為管理
      機關，民法第一千一百八十五條、國有財產法第十二條分別定有明文。查本件
      被繼承人楊宏全之繼承人皆已拋棄繼承權，且未依民法第一千一百七十七條之
      規定選定遺產管理人，足徵渠等對被繼承人楊宏全遺產之處置已漠不關心。而
      被繼承人之遺產，倘無人承認繼承時，將於清償債權，交付遺贈物後，歸屬國
      庫，為使被繼承人楊宏全遺產之處置順利進行，爰依利害關係人即相對人之聲
      請，選任抗告人財政部國有財產局台灣南區辦事處嘉義分處為被繼承人楊宏全
      之遺產管理人，並依法為承認繼承之公示催告。
四、抗告意旨略以：
  (一)、原裁定係以相對人因其債務人楊宏全於九十二年十月十五日死亡，其合法繼承
      人全體均已於法定期間內向法院聲請拋棄繼承准予備查在案，致以無繼承人情
      況而准予聲請選任其遺產管理人等語。本件被繼承人楊宏全雖有對相對人之借
      款，然其尚遺留有嘉義縣六腳鄉○○段四八○、四八○之一、二○五、二○五
      之一、二○六、二○六之一、一七三之二號等七筆土地，而其繼承人尚且拋棄
      繼承，足認被繼承人楊宏全之遺債大於遺產。
  (二)、按司法院七十四年十月十五日台廳一字第○五七八六號函示第二項第三款：「
      嗣後各地方法院受理有關無人承認繼承遺產管理事件時，先順序繼承人均拋棄
      繼承，其次順序繼承人有無不明而應準用關於無人承認繼承之規定時，應先審
　　　核可否依民法第一千一百七十七條規定選定遺產管理人。如無法選定遺產管理
　　　人者，因此類拋棄繼承事件，多屬遺債大於遺產，形同破產，儘量避免選任國
　　　有財產局為遺產管理人」，而本案被繼承人楊宏全所遺之土地業經原審法院強
　　　制執行中，該拍賣估價總額為新臺幣（下同）七十五萬五千元，並不足清償相
　　　對人九十萬元之債權及利息，其遺債已大於遺產，形同破產，依據上開司法院
　　　函示應儘量避免選任抗告人為遺產管理人，原裁定之選任實有不當。
  (三)、因抗告人係國庫之管理機關，故國庫對於無人承認繼承之遺產向有期待權，因
      此於被繼承人尚有剩餘遺產得以歸屬國庫之情形下，選任抗告人為遺產管理人
      方有實益；本件既有遺債大於遺產之虞，若選任抗告人為遺產管理人，抗告人
      仍須盡善良管理人之責任為其管理遺產、處理債務問題，其間所將耗費之人力
      、時間實難以金錢衡量；且管理期間所須之花費亦由國庫代為墊付，而若落得
      其遺產不足以清償，不僅國庫利益受損，更甚者，豈非造成浪費國家資源於少
      數特定人之不公現象。
  (四)、末查，所謂拋棄繼承，謂依法有繼承權之人於繼承開始時，依法定方式所為與
      繼承立於無關係地位之意思表示，一旦繼承權經合法拋棄者，該繼承人之繼承
      權即溯及於繼承開始時而喪失，其應繼分歸屬於其他同一順序之繼承人。而遺
      產管理人之職務，民法第一千一百七十九條亦明文規定，因之拋棄繼承之繼承
      人並非不可擔任遺產管理人，且法亦無明文禁止。審酌本案之情形，被繼承人
      生前之債權債務關係，以及印鑑、產權證明等重要文件應屬其長子楊明謙最為
      知悉、且目前仍由其等保管，就適任與否加以考量，除其長子楊明謙外，實是
      不作第二人想，抗告人誠恐力有未逮，爰提起抗告，求為廢棄原裁定云云。
五、經查：
  (一)、本件相對人聲請之前開事實，業據其提出原審法院嘉院雲民九十二執弘字第七
      五五二號民事執行處通知、原審法院嘉院雲民樸九十三聲字第二八一號民事庭
      函、台灣高雄地方法院八十四年度訴字第一八一七號民事判決暨確定證明書、
      債權憑證、繼承系統表等件為證，並經原審法院依職權調閱原審法院九十二年
      度繼字第八七五、九七二、九０五號拋棄繼承聲請事件卷宗核閱無訛，揆諸前
      開說明，其自係被繼承人楊宏全之利害關係人，從而，相對人以其為利害關係
      人聲請選任被繼承人楊宏全之遺產管理人，自屬有據。
  (二)、司法院前述函示，僅謂儘量避免選任抗告人為遺產管理人，並非謂不得選任其
      為遺產管理人，無非著眼於國有財產之考量，對於法院亦無拘束力。又被繼承
      人楊宏全生前之債權債務關係及有關產權證明文件，抗告人得依其他方式獲悉
      或取得，另有關之印鑑，抗告人亦得依舉證責任分配方式辨識其真偽，於其管
      理遺產上並無困難，而上開文件資料其長子楊明謙未必最為知悉。且繼承人均
      拋棄繼承，已無利害關係，如選定其等擔任遺產管理人，難期其將來執行職務
      能克盡職守，公正客觀，以善盡管理人之職務，為期公正，實不宜選任彼等為
      遺產管理人。相對人於原審法院聲請選任被繼承人楊宏全之配偶黃寶秀為被繼
      承人楊宏全之遺產管理人，惟查被繼承人楊宏全之配偶黃寶秀於原審法院具狀
      陳稱其已拋棄繼承，對於被繼承人楊宏全之遺產無法也無力管理，不願充任遺
      產管理人等語，自不宜選任其為本件遺產管理人；而抗告意旨主張被繼承人楊
      宏全其長子楊明謙對於被繼承人楊宏全生前之債權債務關係最為知悉，且相關
      重要證件印鑑及產權證明等重要文件目前仍家屬保管中，足認其有協助清理遺
      產申報遺產稅之能力和道義責任，故就適任與否加以考量，應以被繼承人之最
      近親屬即長子楊明謙為遺產管理人最適當云云，自無可取。
  (三)、被繼承人之遺產，於遺產管理人完成清償債權並交付遺贈物等清算程序前，是
      否有賸餘，無從知悉。而依上述說明，各順序之繼承人均拋棄繼承者，其剩餘
      財產歸屬國庫，而抗告人為國庫之綜理機關，為國有財產法第九條第二項所明
      定，其備有財產管理之專才，雖其經費支出屬國家資源，但保護無人繼承財產
      之債權人之權利，亦屬政府之義務。於遺產管理指定之實際運作，仍認選任國
      有財產局為遺產管理人較為妥適。抗告意旨以：本件既有遺債大於遺產之虞，
      若選任抗告人為遺產管理人，抗告人仍須盡善良管理人之責任為其管理遺產、
      處理債務問題，其間所將耗費之人力、時間實難以金錢衡量；且管理期間所須
      之花費亦由國庫代為墊付，而若落得其遺產不足以清償，不僅國庫利益受損，
      更甚者，豈非造成浪費國家資源於少數特定人之不公現象云云。亦無可採。
  (四)、又相對人為被繼承人楊宏全之債權人，如兼任被繼承人之遺產管理人，恐有利
      害衝突之虞，而不利於被繼承人楊宏全之其他債權人，亦不宜選任其為遺產管
      理人。
  (五)、綜上所述，原審法院據此指定抗告人為被繼承人楊宏全之遺產管理人，經核並
      無不合，抗告意旨復未述明原裁定選任其為被繼承人楊宏全之遺產管理人有何
      違法或其他不當之處，其提起抗告，聲明廢棄原裁定，非有理由。
六、據上論結，本件抗告為無理由，爰依非訟事件法第八條第二項，第二十八條，民
    事訴訟法第四百九十五條之一第一項、第四百四十九條第一項、第九十五條、第
    七十八條，裁定如主文。
中　　　華　　　民　　　國　　九十三　　年　　 十二　　 月　　三  十　　日
                                      臺灣高等法院臺南分院民事第四庭
~B1審判長法官　林　　金　　村
~B2　　　法官　袁　　靜　　文
~B3　　　法官　胡　　景　　彬
右為正本係照原本作成。
抗告人如不服本裁定，僅得於收受本裁定正本送達後十日內以違背法令為理由，向本
院提出再抗告狀（須附繕本一份及繳納再抗告裁判費新台幣四十五元），而後始可再
抗告於最高法院。
中　　　華　　　民　　　國　　九十三　　年　　 十二　　 月　　三十一　　日
~B法院書記官　邱　　春　　榮
